臺灣臺北地方法院民事判決
110年度簡上字第369號
上  訴  人  林聯勝  

被 上訴 人  A01（代號0000-000000號）（姓名地址詳卷）
訴訟代理人  李慧芬律師
上列當事人間請求侵權行為損害賠償事件，上訴人對於民國110
年8月24日本院臺北簡易庭110年度北簡字第416號第一審判決提
起上訴，本院於民國111年4月20日言詞辯論終結，判決如下：
    主  文
上訴駁回。
第二審訴訟費用由上訴人負擔。
　　事實及理由
壹、程序事項：
　　按行政機關、司法機關及軍法機關所製作必須公示之文書，
    不得揭露性侵害犯罪被害人之姓名、出生年月日、住居所及
    其他足資識別性侵害犯罪被害人身分之資訊；所謂性侵害犯
    罪，係指觸犯刑法第221條至第227條、第228條、第229條、
    第332條第2項第2款、第334條第2款、第348條第2項第1款及
    其特別法之罪，性侵害犯罪防治法第12條第2項、第2條第1
    項分別定有明文。查本件被上訴人起訴主張被上訴人所涉之
    侵權行為事實，係犯對於心智缺陷之人為強制性交罪，核屬
    性侵害犯罪防治法所稱之性侵害犯罪，依首揭規定，爰將被
    上訴人姓名、住所隱蔽，合先敘明。
貳、實體事項：
一、被上訴人起訴主張：上訴人與被上訴人為鄰居，知悉被上訴
    人因智能障礙而有心智缺陷，為逞一己性慾，竟基於對心智
    缺陷之人犯強制性交之犯意，分別為下列行為：㈠於民國106
    年11月20日21時30分許，在被上訴人住處1樓倉庫，見被上
    訴人獨自一人整理資源回收物，認有機可趁，遂強將被上訴
    人抱往倉庫內，強行脫去被上訴人外、內褲，及褪去自身長
    褲及內褲，抓住被上訴人雙手，親吻被上訴人，不顧被上訴
    人以腳踢之方式抗拒，仍強行抓住被上訴人之腳，並以其生
    殖器插入被上訴人之陰道，以上開強暴之方式，對被上訴人
    為性交行為1次；㈡於同月25日21時30分許，在上開倉庫內，
    見被上訴人獨自一人整理資源回收物，將被上訴人推倒在鋪
    有毯子之箱子上，不顧被上訴人以手緊拉長褲，仍強行抓住
    被上訴人雙手，並脫去被上訴人之外、內褲，再褪去自身外
    、內褲，且不顧被上訴人以手推拒，仍以其生殖器插入被上
    訴人之陰道，及以嘴巴親吻被上訴人下體，以此強暴之方式
    ，對被上訴人為性交行為1次。上訴人上開行為業經本院刑
    事庭判決犯對心智缺陷之人犯強制性交罪，復經臺灣高等法
    院、最高法院駁回其上訴確定在案。上訴人見被上訴人弱智
    可欺，二度性侵被上訴人，且被上訴人相較於其他性侵被害
    人之心靈自我療癒能力較弱，上訴人之侵權行為對被上訴人
    之身心傷害甚鉅，難以恢復。爰依民法第184條第1項前段、
    第195條第1項前段規定，請求上訴人給付被上訴人精神慰撫
    金等語。並聲明：上訴人應給付被上訴人新臺幣（下同）50
    萬元，及自起訴狀繕本送達翌日起至清償日止，按週年利率
    5%計算之利息。
二、上訴人抗辯略以：上訴人自始否認有為強制性交行為，刑事
    訴訟所調查之證據，及刑事訴訟判決所認定之事實，非當然
    有拘束民事判決之效力，被上訴人仍應就上訴人有侵權行為
    損害賠償責任盡舉證之責。被上訴人於警詢時先稱案發時間
    為半小時，嗣於鑑定時又稱強制性交時間約1小時，且其於
    偵查中陳稱有用腳踢上訴人，於法院審理時卻稱腳被上訴人
    綁住所以不能踢上訴人，前後矛盾，證詞已有可疑。再上訴
    人為31年間生，事發時已年屆75歲，而被上訴人可獨自處理
    100斤資源回收且為壯年，上訴人自不可能以強制力為性交
    行為。又被上訴人於案發時未領有身心障礙手冊，並尚可了
    解性交之意義，知悉性交前得同意及拒絕性交之情形，可認
    其客觀上所具智能障礙情況，尚非達於完全無法辨別事理、
    無法表達意願之心智缺陷程度。上訴人已75歲認知功能退化
    ，復因被上訴人對談、行為正常，無從知悉其有輕度智能障
    礙或精神、身體障礙、心智缺陷或其他相類達不能或不知抗
    拒之情形，故與刑法乘機性交罪之構成要件應不符，可見刑
    事判決認定事實有誤，原判決未予詳查即率以刑事判決為判
    決依據，顯有違誤等語，資為抗辯。
三、原審判命上訴人應給付被上訴人20萬元，及自107年11月13
    日起至清償日止，按週年利率5%計算之利息，而駁回被上訴
    人其餘請求，並就被上訴人勝訴部分為假執行及供擔保免為
    假執行之宣告。上訴人不服，提起本件上訴，並聲明：㈠原
    判決不利上訴人部分廢棄；㈡上開廢棄部分，被上訴人於第
    一審之訴及假執行之聲請均駁回。被上訴人答辯聲明：上訴
    駁回（被上訴人就其敗訴部分未上訴，非本院審理範圍）。
四、本件之爭點為：上訴人就其與被上訴人間2次性交行為，有
    無使用強制力？茲論述如下：
  ㈠上訴人不爭執其與被上訴人於106年11月20日21時30分許、10
    6年11月25日21時30分許，於被上訴人住處為2次性交行為，
    上情可資認定。
　㈡被上訴人於106年11月30日警詢中陳稱：106年11月20日21時3
    0分左右，我在住家一樓倉庫外用東西，當時大門沒有關，
    上訴人突然進來跟我說要幫我用資源回收，我跟他說不用，
    我用好了要回家了，他就打開倉庫的門說我裡面東西很多，
    就把我推到倉庫裡面…他先完全脫掉我的外褲及內褲，並將
    他的長褲及內褲脫掉，後來就用他的手抓住我的雙手，我沒
    辦法反抗他，並用他尿尿的地方一直弄我尿尿的地方，他尿
    尿的地方有插進去我尿尿的地方，過程中我有用雙腳踢他的
    臉，他叫我不要踢並且用手抓住我的一隻腳，就繼續用他的
    生殖器官一直插入我尿尿的地方等語（見本院卷第97-98頁
    ），核與其於107年1月23日偵查中所陳述：（第一次性侵）
    從9點半開始，結束大約快10點…我有說我不要，我有用我的
    腳踢他的臉，踢了兩次，他就把我雙腳放到他肩膀上。…他
    用他的手把我兩隻抓住，我有掙扎，要掙開他的手，但是他
    的手很有力，我無法掙脫等語（107年度偵字第839號卷第86
    頁，107年1月23日訊問筆錄），互為一致，另被上訴人就第
    二次性侵情節於警詢時陳稱：第二次是在106年11月25日21
    時30分左右，我正在倉庫收拾東西，上訴人從倉庫內的樓梯
    間出現…他就從倉庫內拿出一條毯子鋪在箱子上面，他叫我
    躺在毯子上面，我說我不要，我不要躺，他就把我推在有鋪
    毯子的箱子上面，我把我的褲子拉緊不要讓他脫掉，他站在
    箱子前面用雙手抓住我的雙手，之後放開我的雙手將我的長
    褲及內褲脫掉，再將自己的長褲脫掉後才脫內褲，開始用他
    尿尿的地方插入我尿尿的地方，我跟他說我很痛，我有推開
    他的大腿，他就用他的雙手抓住我的雙手，我沒辦法反抗他
    等語（見本院卷第98-99頁），亦與其於107年1月23日偵查
    中所述：我的腳有踢到他的臉，當時他把我的手抓住等語（
    107年度偵字第839號卷第86頁，107年1月23日訊問筆錄）相
    符，堪認被上訴人於事發後時間接近之點對於案發情節之敘
    述均為一貫。上訴人抗辯被上訴人於法院審理時證述腳被上
    訴人綁住所以不能踢上訴人，於臺大醫院鑑定時稱強制性交
    時間約1小時，足見被上訴人證詞不可採云云，惟本院刑事
    庭囑託臺大醫院就被上訴人行精神鑑定，臺大醫院鑑定時間
    為108年11月5日，有臺大醫院精神鑑定報告書在卷可憑（見
    本院107年度侵訴字第53號刑事卷宗卷二第31頁），距離事
    發時已將近2年之久，而被上訴人於本院刑事庭審理作證時
    間為108年1月29日（見本院107年度侵訴字第53號刑事卷宗
    卷一第101-114頁，本院卷第105頁），亦相距1年2個月之久
    ，難期被上訴人記憶如106年11月30日警詢時及107年1月23
    日偵查中訊問時清晰。況被上訴人為輕度智能障礙，有臺大
    醫院精神鑑定報告書在卷足佐（見本院107年度侵訴字第53
    號刑事卷宗卷二第31-42頁），其陳述有若干前後不一之情
    形，亦屬合乎其智能程度之常情，不足以其陳述中少數未盡
    一致之處即推翻其陳述之可信度。上訴人抗辯被上訴人於警
    詢時先稱案發時間為半小時，嗣於鑑定時又稱強制性交時間
    約1小時，且其於偵查中陳稱有用腳踢上訴人，於法院審理
    時卻稱腳被上訴人綁住所以不能踢上訴人云云，證詞顯然有
    疑等語，尚難採取。再被上訴人於第二次遭上訴人強制性交
    後，與其鄰居即訴外人王碧華哭訴，證人王碧華證稱：被上
    訴人與上訴人第二次發生性行為的時候，當時我在我住處附
    近的一家自助洗衣店洗衣服、聊天，被上訴人哭著跑來找我
    ，我就帶她回家，並問她為什麼在哭，被上訴人說是撿資源
    回收的阿伯「用（臺語）」她，我問被上訴人「用（臺語）
    」是什麼意思，被上訴人說上訴人脫她的褲子，並摸她的下
    體，還用他那一支插在她的妹妹裡面，她會痛，上訴人還問
    被上訴人爽不爽，被上訴人有跟上訴人反應不要。我有質問
    被上訴人是第幾次，被上訴人說之前已經1次了，2次都是在
    1樓樓梯間儲藏室等語（見本院107年度侵訴字第53號刑事卷
    宗卷一第161頁108年5月14日審判筆錄，本院卷第127頁），
    足以佐證被上訴人前開證述之情節係屬真實。
　㈡上訴人另抗辯其於事發時已年屆75歲，而被上訴人為壯年，
    且可獨力處理100斤之資源回收，上訴人自不可能以強制力
    對被上訴人為性交行為云云，然被上訴人於偵查中證述上訴
    人用他的手把我兩隻手抓住，我有掙扎，要掙開他的手，但
    是他的手很有力，我無法掙脫等語（107年度偵字第839號卷
    第87頁，107年1月23日訊問筆錄），於審理中亦證述：我將
    他推開，但我推不開，因為他將我的手抓住；上訴人比我高
    半顆頭，比我瘦一點等語（見本院107年度侵訴字第53號刑
    事卷宗卷一第109頁、第113頁，本院卷第113頁、第117頁）
    。上訴人抗辯被上訴人從事資源回收得推動100斤重四輪推
    車，足認上訴人無法施以強制力云云，然上訴人與被上訴人
    均從事資源回收，此由被上訴人陳述及證人王碧華證述即可
    得知（見本院卷第107頁、第127頁），則上訴人與被上訴人
    均需使力以從事其工作，難認被上訴人體力遠優於上訴人，
    從而推論上訴人不可能施以強制力，亦不能單以年齡推論上
    訴人之體力無從對被上訴人施以強制力，上訴人所辯並非可
    採。
　㈢證人王碧華及當地里長徐信洲均證稱被上訴人屬於國小的心
    智跟人家對談，對一些事情的描述可能無法講得很仔細、與
    被上訴人認識10幾年，如果沒有用很簡單的方式向被上訴人
    解釋，她聽不懂等情（見同上卷108年5月14日審判筆錄，本
    院卷第123頁、第129頁），足見被上訴人因輕微智能障礙而
    有陳述能力不足、反應及表達能力低落之情形，其於性交過
    程中以腳踢、手推方式表達不願意一節，已甚明顯，難謂被
    上訴人應以如何方式反抗始可謂表達不願意。承前說明，被
    上訴人因智力障礙，而無法有效制止上訴人行為，並不足以
    推論得出因被上訴人並非體力、體型弱勢而不可能對其施以
    強制性交行為之結論。因此，縱被上訴人體力不弱，亦無從
    由此推論上訴人無可能施以強制力一節。上訴人抗辯被上訴
    人得獨力處理100斤之資源回收，上訴人自不可能以強制力
    對被上訴人為性交行為云云，不可採信。
　㈣綜上，上訴人以強制力對有心智缺陷之被上訴人為強制性交
    行為，已可認定，本院107年度侵訴字第53號、臺灣高等法
    院109年度侵上訴字第310號、最高法院110年度台上字第548
    9號刑事判決均同此認定，依刑法第222條第1項第3款判決上
    訴人對於心智缺陷之人犯強制性交罪（見原審卷第15-28頁
    、原審限閱卷第109-119頁、本院卷第51-53頁）。上訴人辯
    稱伊並未犯刑法第225條之乘機性交罪云云，核與其所犯罪
    名無涉，洵不足採。
　㈤按因故意或過失，不法侵害他人權利者，負損害賠償責任；
    不法侵害他人之身體、健康、名譽、自由、信用、隱私、貞
    操，或不法侵害其她人格法益而情節重大者，被害人雖非財
    產上損害，亦得請求賠償相當之金額，民法第184條第1項前
    段、第195條第1項前段分別定有明文。次按精神慰撫金之多
    寡，應斟酌雙方之身分、地位、資力與加害之程度及其他各
    種情形核定相當之數額。其金額是否相當，自應依實際加害
    情形與被害人所受之痛苦及雙方之身分、地位、經濟狀況等
    關係決定之（最高法院51年台上字第223號裁判、96年度台
    上字第513號判決意旨參照）。被上訴人主張上訴人對被上
    訴人為強制性交2次之事實，已如前述，被上訴人精神上自
    受有相當之痛苦及損害，且其所受損害與上訴人前揭行為間
    有相當因果關係，準此，被上訴人依前開規定請求上訴人賠
    償所受非財產上損害，於法有據。經查，被上訴人係國小肄
    業，目前從事家庭清潔工、資源回收，而上訴人係國小畢業
    ，目前從事資源回收，為兩造所不爭執（見原審卷第72-73
    頁），兩造經濟狀況均屬社會弱勢，有原審依職權調閱之兩
    造稅務電子閘門財產所得調件明細表為證（見原審限閱卷）
    。審酌上訴人之前揭行為情節、造成被上訴人之損害程度，
    及兩造之身分、地位、經濟能力等一切情狀，認被上訴人請
    求上訴人賠償非財產上之損害20萬元為適當。
五、綜上所述，被上訴人依據侵權行為之法律關係，請求上訴人
    給付20萬元，及自起訴狀繕本送達翌日即107年11月13日起
    至清償日止，按週年利率5%計算之利息，為有理由，應予准
    許，其逾此範圍之請求，為無理由，應予駁回。原判決判命
    上訴人如數給付，並依職權宣告假執行，其理由雖與本院不
    同，惟結論並無二致，應予維持。上訴意旨指摘原判決不當
    ，求予廢棄改判，其上訴為無理由，應予駁回。
六、本件事證已臻明確，兩造其餘主張與攻擊防禦方法及所提證
    據，經審酌後認與本件判決之結果不生影響，爰不另一一論
    述，併此敘明。
七、據上論結，本件上訴為無理由。依民事訴訟法436條之1第3
    項、第449條第1項、第78條，判決如主文。
中　　華　　民　　國　　111 　年　　5 　　月　　11　　日
                  民事第七庭    審判長法　官　姜悌文
　　　　　　　　　
                                      法　官　溫祖明
　　　　　　　　　　　　　　　　　　　
                                      法　官　林欣苑 
　　　　　　　　　　　　　　　　　
以上正本係照原本作成。
本件判決不得上訴。　　
中　　華　　民　　國　　111 　年　　5 　　月　　11　　日
                                      書記官  范煥堂